臺灣桃園地方法院民事判決　　　　　　 96年度家訴字第121號
原　　　告　乙○○
訴訟代理人　陳樹忍律師
被　　　告　甲○○
訴訟代理人　黃廷維律師
上列當事人間請求改用夫妻分別財產制事件，本院判決如下：
    主  文
准原告與被告改用夫妻分別財產制。
訴訟費用由被告負擔。
    事  實  及  理  由
甲、原告起訴主張，兩造於民國58年結婚，育有子女3 人，家庭
    生活本和諧美滿，嗣被告履為生活瑣碎之事與原告爭執，並
    動軋藉故離家，置原告於不顧，必經原告央求後始返家。近
    年因原告年屆耋耋，長期住院治療，被告均未在旁照顧，且
    於96年3 月20日離家後即未返回，迭經原告與女兒請求，均
    置如罔聞。茲因被告離家後，意欲變賣其所有之不動產以換
    取價金，其意圖不明；另原告長年將工作所得之部分交與被
    告之存款約新臺幣（下同）60餘萬元，於被告離家後亦提領
    一空。且被告離家後受長女慫恿意欲與原告離異，其間更委
    託律師告知原告請求分配財產，顯見其夫妻情份蕩然無存，
    難以維持婚姻，原告無奈始於96年8 月28日提起離婚之訴。
    而因被告有前述不當減少其婚後財產之情事，致有侵害原告
    剩餘財產分配請求權之虞，原告自得依民法第1010條第1 項
    第5 款、第2 項之規定，提起本訴等語。並為訴之聲明：請
    准原告與被告改用夫妻分別財產制。
乙、被告則以：原告並無交給被告60餘萬元之事實，且所謂配偶
    之剩餘財產分配請求權之標的，並不包括「因繼承或其他無
    償取得之財產。」，此觀諸民法第1030條之1 第1 項第1 款
    規定即明，故縱原告曾移轉金錢予被告，亦屬原告對被告辛
    苦持家所為之無償贈與，原即可得排除於應受剩餘財產分配
    之範圍。況被告並未不當減少婚後財產，故原告所請求之目
    的，全係無中生有，意圖其謀掠被告僅有保障之目的。次按
    婚姻係以夫妻之共同生活為目的，配偶應互相協力保持其共
    同生活之圓滿、安全及幸福。兩造結褵已30餘年，由於原告
    主觀意識強烈、生性猜忌專制、脾氣暴躁易怒，被告無奈居
    於經濟弱勢且為照顧3 名兒女，長期處於精神緊繃狀態，但
    仍委曲求全、忍受原告加諸之精神、語言暴力，體諒兩造畢
    竟結褵多年，互為隱讓以求終老晚年。詎於96年1 月間，原
    告竟與訴外人王桂梅發生婚外情之曖昧關係，訴外人王桂梅
    並數度至兩造位於桃園縣中壢市之住所百般吵鬧，被告身心
    俱受創痛，無以復加；96年3 月16日上午11時許，訴外人王
    桂梅再度至兩造住所敲門吵鬧，雖被告報警處理，無奈訴外
    人王桂梅於員警到場後即躲匿他處，待員警離開，又現身繼
    續叫囂吵鬧並出言恐嚇被告，致令被告於當日倉促離家至長
    女即訴外人汪賢惠住處躲避暫居。故原告之行為及態度已超
    出夫妻通常所能忍受之程度，被告為此所為之暫時分居，即
    不得謂無不能同居之正當理由等語，資為抗辯。並為答辯聲
    明：請求駁回原告之訴。
丙、得心證之理由：
一、本件原告主張兩造於58年間結婚，婚姻關係現仍存續中之事
    實，有戶籍謄本1 份在卷可稽（見本院卷第6 頁），堪信為
    真實。
二、原告進而主張，被告於96年3 月20日離家後，即未返家迄今
    ，迭經原告請求返家，均無效果之事實，業經證人即兩造之
    女兒汪子怡於本院96年11月8 日言詞辯論時到庭證稱：「（
    問：兩造是否同住？）沒有。兩造從今年3 月份就沒有同住
    ，也沒有電話。」等語在卷可按（見本院卷第29頁），並為
    被告所不爭執，是亦堪信為真實。
三、又被告所抗辯稱於96年1 月間原告與訴外人王桂梅發生婚外
    情之曖昧關係，同年3 月16日係因訴外人王桂梅再度至兩造
    住所吵鬧並出言恐嚇被告，被告始於當日離家至長女即訴外
    人汪賢惠住處躲避，故被告有不能同居之正當理由之部分，
    則據證人即兩造之女兒汪賢惠於本院96年11月8 日言詞辯論
    時到庭證稱：「（問：兩造為何沒有同住？）因父親婚外情
    ，婚外情對象王桂梅女士到家裡來或電話騷擾，我父親都不
    敢接電話，都叫母親來擋門或擋電話。王桂梅女士要我母親
    好看，讓母親心生畏懼，父親跑出去住，留母親一人在家。
    父親搞婚外情，不自行收拾善後，連累母親，害到子女。」
    等語附卷可稽（見本院卷第29頁至30頁），是被告離家與原
    告分居，固難謂無正當理由。
四、惟按夫妻未以契約訂立夫妻財產制者，除本法另有規定外，
    以法定財產制，為其夫妻財產制。又夫妻難於維持共同生活
    ，不同居已達6 個月以上時，法院因夫妻一方之聲請，得宣
    告改用分別財產制，民法第1005條、第1010條第2 項後段分
    別定有明文。而民法第1010條第2 項後段「夫妻難以維持共
    同生活不同居已達6 個月以上，法院得因夫妻之一方請求，
    宣告改用分別財產制」之規定，係於91年6 月26日修正，修
    正前本項原係列於同條第1 項第5 款，而舊法第1010條第1
    項第5 款之規定，係於74年6 月3 日修正時所增列。當時修
    正增列之立法理由，乃因「如夫妻感情破裂，不能繼續維持
    家庭共同生活，且事實上不同居已達6 個月以上時，如原採
    法定財產制或分別財產制以外之約定財產制者，茲彼此既不
    能相互信賴，自應准其改用分別財產制，俾夫妻各得保有其
    財產所有權、管理權及使用收益權，減少不必要之困擾，爰
    增列第5 款規定，以應事實上之需要。」（參見陳棋炎、黃
    宗樂、郭振恭三人合著，民法親屬新論，第175 頁）。再觀
    諸民法第1010條第2 項之文義，其所指夫妻難於維持共同生
    活，不同居已達6 個月以上為由，聲請法院宣告改用分別財
    產制之當事人，亦不以其就分居逾6 個月之事實無可歸責原
    因者為限。又夫妻之一方依民法第1010條規定請求法院宣告
    改用分別財產制，應依民事訴訟程序提起形成之訴，由法院
    以形成判決變更夫妻間之財產關係；夫妻難於維持共同生活
    ，不同居已達6 個月以上時，縱其事由應由夫妻之一方負責
    ，該應負責之一方亦非不得依該條規定請求宣告改用分別財
    產制。又此項訴訟之裁判，非以夫妻間另案離婚訴訟是否成
    立為據，自無在離婚訴訟終結前以裁定停止訴訟程序之必要
    （最高法院93年度台上字第1878號裁判意旨可資參考）。
五、本件兩造因原告是否有外遇乙節爭執劇烈，且原告並以被告
    惡意遺棄原告為由而向本院提起離婚之訴，現由本院以96年
    度家調字第1230號審理中之事實，亦經本院調閱上開卷宗查
    核屬實，並為被告所不爭執，加以兩造於本件訴訟中各執一
    詞，互相指責，且原告於被告離家後，甚且向被告寄發律師
    函以資警告，亦與夫妻間之一般爭執所用之手段不同，有上
    開律師函1 份在卷可佐（見本院卷第25頁）。綜上所述，本
    件已足認兩造有難於維持共同生活之情事甚明，而兩造不同
    居迄今亦已達6 個月以上，前亦已論及無誤，則依上揭法律
    規定及說明，原告自得請求改用分別財產制，此不因原告就
    兩造分居6 個月以上之結果是否可歸責而有異。故被告前述
    所抗辯稱其不能同居有正當理由乙節，縱係屬實，亦無足影
    響原告本件請求之可予准許。
六、從而，原告依民法第1010條第2 項之規定，請求判決改用分
    別財產制，為有理由，應予准許。原告之請求既經准許，則
    原告另依同條第1 項第5 款規定所競合提起同一聲明之請求
    ，本院自無庸再予審酌，附此敘明。
七、本件事證已臻明確，兩造其餘攻擊防禦方法及舉證，核於判
    決之基礎及結果均無影響，無庸一一論列，亦此敘明。
據上論結，本件原告之訴為有理由，依民事訴訟法第78條，判決
如主文。
中　　華　　民　　國　　96　　年　　11　　月　　22　　日
                        家事法庭法  官  張震武
上列正本證明與原本無異。
如對本判決上訴應於判決送達後20日內向本院提出上訴狀（須附
繕本），並繳納上訴費用。
中　　華　　民　　國　　96　　年　　11　　月　　22　　日
                                書記官  張淑芬
